【裁判字號】    97,聲判,7
【裁判日期】    970711
【裁判案由】    聲請交付審判
【裁判全文】
臺灣基隆地方法院刑事裁定               97年度聲判字第7號
聲  請  人  甲○○
代  理  人  蘇清文律師
被      告  乙○○
上列聲請人因告訴被告傷害案件，不服臺灣高等法院檢察署檢察
長於中華民國97年6 月4 日駁回再議之處分（97年度上聲議字第
2926號），聲請交付審判，本院裁定如下：
    主  文
聲請駁回。
    理  由
一、按告訴人不服上級法院檢察署檢察長或檢察總長認再議為無
    理由而駁回之處分者，得於接受處分書後10日內委任律師提
    出理由狀，向該管第一審法院聲請交付審判；又按法院認為
    交付審判之聲請不合法或無理由者，應駁回之，而法院為裁
    定前，得為必要之調查。刑事訴訟法第258 條之1 、第258
    條之3 第2 項前段、第3 項分別定有明文。又交付審判制度
    係監督「檢察官不起訴裁量權」之外部機制，法院僅在審查
    檢察官所為之不起訴或緩起訴處分是否正確，藉以防止檢察
    機關之濫權，是上揭條文所指「得為必要之調查」，僅以偵
    查中曾經顯現之證據為限，而不可就告訴人新提出之證據再
    為調查，亦不可蒐集偵查卷證以外之新證據資料，除認為不
    起訴處分書所載之理由違背經驗法則、論理法則或其他證據
    法則，否則不宜率予裁定交付審判。
二、聲請人甲○○以其於民國96年11月6 日晚間11時許，因酒後
    駕車遭警方帶回臺北縣政府警察局金山分局警備隊進行酒精
    濃度測試，卻遭被告乙○○毆打倒地，造成聲請人受有左眼
    結膜下出血、左眼周圍挫傷、左額挫傷、左頸部挫傷併表淺
    擦傷、鼻根部挫傷併表淺擦傷等傷害，是認被告涉犯傷害罪
    嫌，向臺灣基隆地方法院檢察署檢察官提出告訴，經該署檢
    察官偵查後，認為聲請人係酒醉駕車之駕駛人，且在警局有
    因拒絕接受酒測而情緒失控拍打玻璃桌面之危險行徑，警方
    自得依警察人員對酒後駕車當事人實施強制作為應注意事項
    第2 條第5 款規定，對聲請人施以上銬之戒護管束，則被告
    基於該規定，於執勤當時欲拉聲請人前往上銬，核無不當之
    處，惟被告帶聲請人前往上銬途中，聲請人竟圖反抗進而動
    口咬被告小腿之舉，乃係對被告不法之侵害，則被告因而反
    擊壓制聲請人頭頸以排除聲請人之侵害，核屬防衛自己權利
    之正當防衛行為，縱使造成聲請人受傷，依法亦阻卻被告傷
    害行為之違法性而不罰，而於97年5 月14日以97年度偵字第
    2079號不起訴處分，聲請人不服，遂於法定期間內，向臺灣
    高等法院檢察署聲請再議，亦經臺灣高等法院檢察署檢察長
    於97年6 月4 日以97年度上聲議字第2926號認為再議為無理
    由而駁回再議，前開駁回再議之處分書於97年6 月13日寄送
    至聲請人住所時，未獲會晤聲請人本人，亦無受領文書之同
    居人或受僱人，依刑事訴訟法第62條準用民事訴訟法第138
    條第1 項之規定，寄存於臺北縣政府警察局中和分局國光派
    出所，揆諸前揭規定，自寄存之日即97年6 月13日起，經過
    10日發生送達效力，而聲請人於97年6 月23日即委任蘇清文
    律師提出聲請交付審判理由狀，向本院聲請交付審判，業經
    本院依職權調閱臺灣基隆地方法院檢察署97年度偵字第2079
    號及臺灣高等法院檢察署97年度上聲議字第2926號卷宗核閱
    屬實，並有刑事交付審判聲請狀在卷供參，是認聲請人聲請
    交付審判之程序要件，符合刑事訴訟法第258 條之1 第1 項
    之規定，聲請程序係屬適法，核先敘明。
三、聲請意旨略以：
（一）聲請人於96年11月6 日晚間11時許，因酒後駕車搭載張成
      學，行經臺北縣金山鄉金美國小前遭警臨檢查獲，聲請人
      隨警方返回臺北縣政府警察局金山分局警備隊，進行呼氣
      酒精濃度測試，檢測2 次均無反應，至第3 次檢測結果為
      每公升0.65毫克，因聲請人質疑測試結果過高，拒絕在告
      發單上簽名，並要求警員實施抽血檢測，聲請人不知何故
      突遭身著便服之被告及其他2 至3 人毆打倒地，並以腳踩
      踏聲請人頭部強壓在地，致聲請人受有左眼結膜下出血、
      左眼周圍挫傷、左額挫傷、左頸部挫傷併表淺擦傷、鼻根
      部挫傷併表淺擦傷等傷害，故被告係犯刑法第277 條第1
      項之傷害罪。
（二）原處分書固認被告所為係屬正當防衛行為，惟被告稱事發
      當時身著制服，與聲請人主張不符，則被告於事發時究有
      無身著制服、是否於上班執勤中，除被告等人之證詞外，
      未見其他積極證據，此部分有偵查未詳盡之處。
（三）頭部及眼部均乃人體最脆弱部位，時常接觸刑事案件之警
      員自應更加了解，被告稱為對聲請人上手銬而以手推聲請
      人之頭部、以腳踩壓聲請人頸部而致聲請人受有前開傷害
      ，是否已逾必要情形而防衛過當，原處分就此未詳加審酌
      ，仍有查明事實之必要。
（四）本件證人均為警察人員，若警察人員於本案有不法或過當
      之施暴行為，依其等身分地位及立場，實難期警察人員就
      本件事實真相為詳實證述，證人曾慶諗、陳玉文所言自係
      迴護被告之詞，原處分認證人曾慶諗、陳玉文證詞為可採
      ，尚嫌速斷。
四、經查：
（一）被告於96年11月6 日晚間11時許，在臺北縣政府警察局金
      山分局內，以手、腳推打聲請人之頭部，致聲請人受有左
      眼結膜下出血、左眼周圍挫傷、左額挫傷、左頸部挫傷併
      表淺擦傷、鼻根部挫傷併表淺擦傷等傷害等情，業據被告
      於偵查中供承無誤（見臺灣基隆地方法院檢察署96年度他
      字第1048號偵查卷第24、53、80頁），復經證人即聲請人
      、張成學、臺北縣政府警察局金山分局警員曾慶諗、陳玉
      文證述在卷（見前開偵查卷第47、48、50、52、81頁），
      另有聲請人受傷照片、長庚紀念醫院診斷證明書、聲請人
      病歷、財團法人長庚紀念醫院基隆分院96年12月20日（96
      ）長庚院基字第1277號函附卷可稽（見前開偵查卷第5 、
      21、22、30至34、63頁），首揭事實應堪認定。
（二）聲請人固證稱其因酒後駕車搭載張成學為警查獲，與警員
      返回警局後，配合進行呼氣酒精濃度測試，其認為酒精測
      試結果之酒精濃度過高，與事實不符，遂不同意在酒精濃
      度測試單上簽名，並要求採用抽血方式，檢測血液中酒精
      濃度，未著警察制服之被告連同數名警員即向其衝過來，
      被告以固定在牆壁鐵柱上之手銬銬住其左手，同時其左腳
      亦遭戴上固定在鐵柱上之腳鐐，被告再將其絆倒在地，以
      腳踩踏其頭部，其遂以右手推開被告之腿，並張口咬住被
      告小腿等情，惟查：
    1.證人即臺北縣政府警察局金山分局警員曾慶諗於偵查中結
      證稱其於96年11月6 日晚間與陳玉文執勤，在臺北縣金山
      鄉○○○路與和平街口見聲請人駕車跨越分向線，遂將聲
      請人攔停，因聲請人身上散發酒味，即由陳玉文駕駛警車
      搭載聲請人返回警局，其隨後亦返回警局，見聲請人不願
      配合進行呼氣酒精濃度測試，並大聲叫囂及持續拍打玻璃
      桌面，為避免聲請人傷害自己，其請被告將聲請人帶往銬
      手銬處，以對聲請人實施管束，但聲請人不願配合，被告
      即以腳將聲請人絆倒，聲請人倒地後，以雙腳踢被告腹部
      ，被告遂轉動聲請人之身體，將聲請人之頭部轉向手銬處
      ，聲請人即抱住被告之腳部咬住不放，被告要將聲請人扳
      開均未成功，其與陳玉文亦上前扳拉聲請人，被告復以手
      掌擊推聲請人之頭部，過了一段時間始將聲請人扳開，再
      為聲請人之左手及左腳分別戴上手銬及腳鐐，直到聲請人
      願意配合接受呼氣酒精測試時，始將戒具取下等語（見前
      開偵查卷第50頁），又證人陳玉文復於偵查中具結證述其
      駕駛警車搭載聲請人返回警局後，聲請人不願配合進行呼
      氣酒精濃度測試，並大聲叫囂及持續拍打桌面，被告欲對
      聲請人施以管束，但聲請人一直掙扎，過程中，聲請人跌
      倒在地，並咬住被告之小腿，其與曾慶諗遂上前扳拉聲請
      人之頸部，被告亦甩動腳部，並以手推聲請人之臉部，之
      後聲請人始鬆口，其與曾慶諗、被告即合力為聲請人戴上
      手銬及腳鐐等語（見前開偵查卷第52頁），另被告於偵查
      時陳稱其於當日晚間返回警局交接勤務，著裝完畢後，見
      聲請人不願配合進行酒精測試，並大聲咆哮及敲打玻璃桌
      面，有泥醉情形，是認有對聲請人施以管束之必要，其即
      上前拉住聲請人之手，欲將坐在椅子上之聲請人拉往牆邊
      ，以固定在牆壁鐵柱之手銬管束聲請人，然聲請人奮力掙
      扎，過程中跌倒在地，復以腳踢其腹部，其為阻止聲請人
      之攻擊，即拉住聲請人之手，轉動聲請人之身體，使聲請
      人之頭部轉向其，聲請人突然抱住其腳部，其感到腿部麻
      痛，始發現聲請人咬住其腿部，其即甩動腳部，惟聲請人
      仍未鬆口，其遂以手、腳推打聲請人之頭部，曾慶諗及陳
      玉文亦上前推拉聲請人之頭、頸部後，聲請人始鬆口，其
      立即以腳固定聲請人之後頸部，避免聲請人再次攻擊，之
      後其與曾慶諗、陳玉文合力對聲請人之左手及左腳分別戴
      上手銬及腳鐐等語（見前開偵查卷第24、53、80、81頁）
      ，互核證人曾慶諗、陳玉文所述情節與被告所述均屬相符
      ；再者，證人即聲請人友人張成學於偵查中亦證述因聲請
      人在警局內咆哮並拍打桌面，警員始對聲請人戴上手銬，
      且警員將聲請人拉去戴手銬時，聲請人有反抗動作等情（
      見前開偵查卷第82頁），堪認被告辯稱係為避免聲請人傷
      害自己，遂對聲請人施以管束，復因聲請人咬其小腿，其
      始以手、腳推壓聲請人之頭、頸部等語，非屬無據，則聲
      請人首揭證述是否可信，即非無疑。
    2.復按汽車駕駛人拒絕接受酒精濃度測試之檢定者，處新台
      幣6 萬元罰鍰，並當場移置保管該汽車及吊銷該駕駛執照
      ，道路交通管理處罰條例第35條第3 項前段定有明文，是
      若聲請人堅持拒絕接受呼氣酒精濃度測試，警方即得依上
      開規定對於聲請人拒絕接受酒精濃度測試之行為依法舉發
      ，並無強迫聲請人接受酒精測試之必要，亦堪認警員對於
      聲請人施以戒具，非因聲請人不願配合接受酒測之故；另
      前開證人均證稱聲請人在警局內確有敲打桌面之行為，且
      警員為聲請人戴上戒具時，聲請人有反抗動作等語，益證
      聲請人確有大聲咆哮及敲打桌面，並對於被告為前開攻擊
      行為，被告、曾慶諗及陳玉文始會對於聲請人實施前開管
      束及施以戒具。
    3.另聲請人於96年11月7 日下午6 時48分許，前往醫院就醫
      時，僅受有左眼結膜下出血、左眼周圍挫傷、左額挫傷、
      左頸部挫傷併表淺擦傷、鼻根部挫傷併表淺擦傷等傷害，
      背部並無外傷痕跡，此有前開聲請人受傷部位照片、長庚
      紀念醫院基隆分院診斷證明書及聲請人病歷在卷供參，足
      見聲請人受傷部位均集中在頭、頸及臉部，核與被告與證
      人曾慶諗、陳玉文所稱被告小腿遭聲請人咬住時，被告以
      手、腳推打聲請人之頭、臉部，曾慶諗及陳玉文分別推拉
      聲請人之頭、頸部等情相符，亦堪認被告辯稱因聲請人咬
      住被告小腿，始與曾慶諗、陳玉文分別推拉聲請人之頭、
      頸部等語，應堪採信；至於聲請人雖證稱其表示拒絕在酒
      精測試單上簽名後，即遭多名警察衝過來捶打，之後將其
      強制戴上戒具，並遭警察捶打背部等情（見前開偵查卷第
      48頁），且證人張成學亦證稱聲請人經戴上戒具後，遭警
      察以腳踹頭及以手毆打胸前等情（見前開偵查卷第49頁）
      ，惟據聲請人及證人張成學所述，聲請人係遭多名警察刻
      意毆打，衡情，數名警察應無均針對聲請人之頭部毆打之
      理，且聲請人及證人張成學均稱警察以拳頭毆打聲請人之
      胸背部，則聲請人之身體部位應會受有多處傷害，然聲請
      人除頭、頸及臉部受有擦挫傷外，身體其餘部位均無外傷
      痕跡，已證聲請人及證人張成學所述與事實不符。
    4.再者，聲請人雖稱係因其接受呼氣酒精濃度測試後，認為
      酒精濃度測試結果之酒精濃度過高，不願在酒精測試單上
      簽名，並要求抽血檢測，被告與2 、3 名警員隨即衝向其
      ，並將其戴上手銬及腳鐐，被告以腳踩住其左側臉頰，其
      因無法呼吸，始以手推開被告之腳，並張口咬住被告小腿
      云云，然果若聲請人辯稱已配合進行呼氣酒精濃度測試等
      情屬實，因依據卷附酒精測試單之記載，聲請人之呼氣酒
      精濃度已逾法定不能安全駕駛之標準即每公升0.55毫克，
      警方即應將聲請人依刑法公共危險罪移送，至於聲請人固
      認酒精測試結果與事實不符，惟此僅屬行為人之辯解，警
      方僅需提出酒精測試儀器之檢驗合格證明等相關證據，以
      供法院判斷聲請人之辯解是否可信即可；又按汽車駕駛人
      肇事拒絕接受或肇事無法實施酒精測試時，應由交通勤務
      警察或依法令執行交通稽查任務人員，將其強制宜由受委
      託醫療或檢驗機構對其實施血液或其他檢體之採樣及測試
      檢定，道路交通管理處罰條例第35條第4 項定有明文，足
      見一般僅在駕駛人發生車禍，無法接受呼氣酒精濃度測試
      時，始會對於駕駛人實施血液酒精濃度測試，易言之，縱
      使聲請人不滿呼氣酒精濃度測試，要求進行抽血檢測，警
      方亦無對其進行血液中酒精濃度檢測之義務，衡情，被告
      或其他警員當無僅因聲請人不滿呼氣酒精濃度測試結果，
      要求進行抽血檢測一節，而對於聲請人施以戒具或暴力相
      向之必要。次者，一般駕駛人經呼氣酒精濃度測試後，如
      不願在酒精測試單上簽名，警員僅需在酒精測試單上註明
      「拒簽」即可，此觀聲請人經接受呼氣酒精濃度測試後，
      亦未在酒精測試單之受測者簽名欄位簽名，而係由警員記
      載「不符取締拒絕在告發單簽名」等語亦明（見前開偵查
      卷第4 頁），換言之，警員處理酒後駕車之公共危險案件
      時，不以受測者在酒精測試單上簽名為必要，是縱使聲請
      人不願在酒精測試單上簽名，衡情，警員亦無以戒具或暴
      力強迫聲請人簽名之必要，堪認聲請人所稱因其拒絕在酒
      精測試單上簽名，即遭被告及2 、3 名警員強制戴上戒具
      等情，難謂可採。另者，被告與證人曾慶諗、陳玉文均稱
      對聲請人施以戒具前，聲請人均尚未配合實施呼氣濃度測
      試等情，已如前述，故堪信聲請人前開所述應非可信。
    5.證人張成學固於偵查中證稱其在警局見到聲請人與警員對
      話，雙方發生爭吵，警員即對於聲請人戴上手銬及腳鐐，
      並以腳踹踢聲請人之頭部，以手毆打聲請人之胸前等語（
      見前開偵查卷第49頁），惟聲請人之胸背部均無外傷痕跡
      ，已如前述，顯與證人張成學證述聲請人遭警員毆打胸背
      等情不合；又證人張成學證稱警員為聲請人戴上戒具時，
      聲請人亦打警員數拳，且有反抗動作等語（見前開偵查卷
      第49、82頁），復與聲請人所稱警方為其戴上戒具時，其
      並未反抗等情不符（見前開偵查卷第49頁）；再者，證人
      張成學係聲請人之友人，其等2 人係因一同飲酒後，在返
      家途中為警查獲，已如前述，復因證人張成學所述情節有
      前開瑕疵可指，堪認證人張成學首開所述，應係基於朋友
      情誼，所為對於聲請人有利之陳述，尚難採為對於被告不
      利認定之證據。
    6.綜上，聲請人在警局時，因酒醉而大聲叫囂且持續拍打玻
      璃桌面，被告為避免聲請人危及自己或他人，欲對聲請人
      施以管束，遂上前拉住聲請人，而聲請人於拉扯過程中，
      因重心不穩跌倒在地，復以腳踢被告之腹部，被告為阻止
      聲請人之攻擊，即以拉住聲請人手部轉動之方式，使聲請
      人之身體在地上平行轉動，當聲請人之頭部轉向被告之際
      ，聲請人即抱住被告之小腿，張口咬住被告之小腿不放，
      被告遂以手、腳推打聲請人之頭部，曾慶諗及陳玉文亦上
      前推拉聲請人之頭、頸部，待聲請人鬆口後，被告與曾慶
      諗、陳玉文始合力將聲請人之左手及左腳分別戴上手銬及
      腳鐐等情，已堪認定，至於聲請人前開證述非屬可信。
（三）復按警察對於已發生危害或依客觀合理判斷易生危害之交
      通工具，得予以攔停並要求駕駛人接受酒精濃度測試之檢
      定；又警察對於瘋狂或酒醉，非管束不能救護其生命、身
      體之危險，或預防他人生命、身體之危險者，得為管束；
      另警察依法留置、管束人民，有攻擊警察或他人，毀損執
      行人員或他人物品，或有攻擊、毀損行為之虞，必要時，
      得對其使用警銬或其他經核定之戒具，警察職權行使法第
      8 條第1 項第3 款、第19條第1 項第1 款及第20條第1 項
      第2 款分別定有明文。本件聲請人因酒後駕駛車輛而有超
      越分向限制線行駛之異常駕駛行為，經警員曾慶諗及陳玉
      文發現後予以攔停，復因聲請人散發酒味，是曾慶諗及陳
      玉文依據前開警察職權行使法第8 條第1 項第3 款之規定
      ，要求聲請人一同返回警局進行呼氣酒精濃度測試，嗣因
      聲請人在警局內大聲叫囂，並以手持續敲擊玻璃桌面，則
      被告為避免玻璃遭敲破後傷及聲請人或他人，遂依據上開
      警察職權行使法之規定，欲對聲請人實施管束並施以戒具
      ，所為並無不當，然聲請人竟抗拒管束，復以腳踢被告之
      腹部，再咬住被告之小腿不放，則被告為使聲請人鬆口，
      遂以手、腳推打聲請人之頭部，自係對於現在不法之侵害
      ，而出於防衛自己權利之正當防衛行為；又證人曾慶諗及
      陳玉文均證稱因見聲請人咬住被告之小腿不放，遂上前扳
      拉聲請人之頭、頸部，過了一段時間後，聲請人始鬆口等
      語，已如前述，亦即曾慶諗、陳玉文係合力扳拉聲請人一
      段時間後，聲請人始鬆口，足見聲請人係猛力咬住被告小
      腿，力道非輕，衡情，被告對於聲請人突然之用力攻擊，
      應甚感恐慌，則被告徒手推擊聲請人之頭部，復以甩腳、
      揮踢等動作欲使聲請人鬆口停止攻擊等行為，即難謂有何
      防衛過當之情形，又被告未持其他器械攻擊聲請人，且自
      聲請人所受傷勢均僅屬擦挫傷等情觀之，堪認被告推打聲
      請人之力道非重，故聲請意旨稱被告上開行為應屬防衛過
      當等情，即非可採。
（四）另對於被告於案發當時有無身著制服一節，被告陳稱其於
      當日晚間返回警局交接勤務，著裝完畢後始與聲請人發生
      前開肢體拉扯等語（見前開偵查卷第24頁），且據前所述
      ，聲請人係於96年11月6 日晚間11時許為警查獲，隨同警
      員返回警局後，與被告發生前開衝突，之後聲請人始願配
      合接受呼氣酒精濃度測試，而聲請人係於96年11月7 日凌
      晨0 時47分許進行呼氣酒精濃度測試，此有酒精濃度測試
      表在卷供參（見前開偵查卷第43頁），足認被告與聲請人
      發生衝突之時間，係在96年11月6 日晚間11時至翌日凌晨
      0 時47分之間，又依據卷附臺北縣政府警察局金山分局警
      備隊勤務分配表之記載，被告擔服96年11月7 日凌晨0 至
      4 時之交通稽查兼防止車禍風管處前防竊勤務（見上開偵
      查卷第98頁），亦即被告與聲請人發生前開衝突之時間，
      適在被告擔服交通稽查勤務之前，則被告陳稱與聲請人發
      生衝突時，其已著裝完畢等語，應屬可信，是聲請意旨僅
      以被告辯稱當時身著警察制服一節，與聲請人所述非合，
      逕認原處分有偵查未詳盡之處，即無可採。
（五）至於聲請意旨稱證人曾慶諗、陳玉文與被告均為警察人員
      ，證人曾慶諗、陳玉文所述均係迴護被告之詞等情，惟證
      人曾慶諗、陳玉文前開所述情節均合常情，且與聲請人之
      傷勢位置相符，又證人張成學亦證稱聲請人在警局內確有
      拍打桌面及在警員施以戒具時反抗之行為等語，與證人曾
      慶諗、陳玉文所述內容亦無不合，另聲請意旨復未具體指
      出證人曾慶諗與陳玉文所述內容有何不足採信之處，僅以
      證人曾慶諗與陳玉文具有警察人員身分，逕行推論其等所
      述與事實不符，自非可信。
五、綜上所述，被告雖在前開時、地，曾以手、腳推打聲請人之
    頭部，然被告係為避免酒醉之聲請人傷及自己或他人，依據
    警察職權行使法之規定，對聲請人施以管束及戒具，所為並
    無不當，嗣因聲請人不願配合，並用力咬住被告之小腿不放
    ，被告為使聲請人鬆口停止攻擊，遂以手、腳推打聲請人之
    頭部，自屬正當防衛之行為，又被告未持器械攻擊聲請人，
    且聲請人所受傷勢僅屬擦挫傷，受傷程度非甚嚴重，即難認
    被告前開行為有防衛過當之情形，故被告前開所為應屬不罰
    之正當防衛行為。至於聲請人其餘主張僅屬推論之詞，亦無
    足認定被告確涉有其告訴之罪嫌，是認原檢察官及臺灣高等
    法院檢察署檢察長以被告之行為不罰，分別為不起訴處分及
    駁回再議之聲請，並未違背經驗法則或論理法則，即無不當
    。從而，本件聲請為無理由，應予駁回。
六、依刑事訴訟法第258 條之3 第2 項前段，裁定如主文。
中    華    民    國    97    年    7     月    11    日
                  刑事第二庭審判長法    官  陳志祥
                                  法    官  楊皓清
                                  法    官  邰婉玲
以上正本證明與原本無異。
本件裁定不得抗告。
中    華    民    國    97    年    7     月    11    日
                                  書 記 官  彭筠凱


司法院資訊處製作；財團法人民間司法改革基金會備份。
